臺灣新竹地方法院民事簡易判決　　　　100年度竹簡字第194號
原　　　告　邱彩鳳
訴訟代理人　林建治
被　　　告　林吳清
　　　　　　陳美珠
　　　　　　吳榮通
　　　　　　陳秀珠
　　　　　　陳足
　　　　　　陳素英
　　　　　　陳素卿
　　　　　　陳澤藩
上列當事人間塗銷抵押權登記事件，本院於民國100年6月28日辯
論終結，判決如下：
    主  文
被告應將坐落於新竹市○○段○○段二七之一地號、地目建、面
積三一平方公尺土地，設定權利範圍應有部分四分之一，於民國
四十九年三月二十四日以新竹市地政事務所空白字第六六三號收
件所為債權額新臺幣壹萬元之抵押權設定登記，辦理繼承登記後
，予以塗銷。
訴訟費用由被告連帶負擔。
    理  由
壹、程序部分
一、按因不動產之物權或其分割或經界涉訟者，專屬不動產所在
    地之法院管轄。其他因不動產涉訟者，得由不動產所在地之
    法院管轄。對於同一被告因債權及擔保該債權之不動產物權
    涉訟者，得由不動產所在地之法院合併管轄，民事訴訟法第
    10條、第11條分別定有明文。又請求塗銷土地及建物之抵押
    權設定登記，顯在行使系爭土地及建物所有人之除去妨害請
    求權，自係因不動產物權涉訟，應專屬該不動產所在地之法
    院管轄（最高法院86年臺上字第1421號判決意旨參照）。查
    本件原告係聲明請求被告等人塗銷原告所有坐落新竹市○○
    段○○段27-1地號，面積31平方公尺、地目建之土地上所設
    定之抵押權，屬於民事訴訟法第10條所稱因不動產物權而涉
    訟；又查該土地係坐落在新竹市，從而自應專屬於該土地所
    在地法院即本院管轄。
二、按訴狀送達後，原告不得將原訴變更或追加他訴，但該訴訟
    標的對於數人必須合一確定時，追加其原非當事人之人為當
    事人者，不在此限，民事訴訟法第255條第1項第5款定有明
    文。次按原告於判決確定前，得撤回訴之全部或一部，但被
    告已為本案之言詞辯論者，應得其同意；又訴經撤回者，視
    同未起訴，民事訴訟法第262條第1項及第263條第1項前段分
    別定有明文。經查，本件起訴時，原列林吳清、陳美珠、陳
    秀珠、陳足、陳素英、陳素卿、陳澤藩為被告，並依民法第
    767條之規定，聲明請求：被告林吳清、陳美珠、陳秀珠、
    陳足、陳素英、陳素卿、陳澤藩應就坐落新竹市○○段○○
    段27-1地號土地上，以新竹市地政事務所民國49年空白字第
    000663號收件，擔保債權總金額新台幣壹萬元整，存續期間
    自民國49年3月23日至49年6月19日止，清償日期為依照契約
    約定，設定義務人為邱巫壬妹，抵押權人為陳曾鳳之抵押權
    登記，辦理繼承登記後予以塗銷。嗣於訴訟進行中發覺被繼
    承人陳曾鳳之三女吳陳連珠雖已死亡，惟其子女吳榮通、吳
    長華、吳瑞華、吳玉華為其繼承人，故於100年5月10日具狀
    追加上揭4人為被告；惟吳長華、吳瑞華、吳玉華已拋棄對
    吳陳連珠之繼承權，有本院86年度繼字第98號拋棄繼承權卷
    宗可憑，故原告再於100年6月28日當庭撤回吳長華、吳瑞華
    、吳玉華之起訴，因其等3人均尚未到庭為言詞辯論，揆諸
    前開說明，於法並無不合，應予准許。
三、本件被告經合法通知，均未於言詞辯論期日到場，核無民事
    訴訟法第386條各款所列情形，爰依原告聲請，由其一造辯
    論而為判決。
貳、實體部分
一、原告主張：
(一)查坐落於新竹市○○段○○段27-1地號土地，現為原告與訴
    外人邱宏茂等人所共有，該筆土地之原共有人邱巫壬妹曾以
    其原持有之4分之1持分設定抵押權予被告之被繼承人陳曾鳳
    ，擔保債權總額為新台幣壹萬元，存續期間為民國49年3月
    23日至49年6月19日止，此亦有土地登記謄本可稽，而此抵
    押權，其存續期間既至49年6月19日屆止，則系爭抵押權所
    擔保之債權，其清償日期即為49年6月19日，故自斯時起迄
    於64年6月19日止，依民法第125條規定，陳曾鳳之債權請求
    權消滅時效已完成（即於64年6月19日消滅時效完成），另
    依民法第880條規定，陳曾鳳應於債權請求權消滅時效完成
    後5年內實行抵押權，亦即應於69年6月19日前實行抵押權，
    但陳曾鳳於其債權請求權消滅時效完成後5年間並未實行抵
    押權，從而，依民法第880條規定，上揭地段27-1地號土地
    上所存抵押權人為陳曾鳳之抵押權登記已於69年6月19日消
    滅。
(二)按繼承人自繼承開始時，除本法另有規定外，承受被繼承人
    財產上之一切權利義務，民法第1148條第1項前段定有明文
    。關於本件之系爭抵押權，抵押權人陳曾鳳於76年12月13日
    死亡後，其現今之法定繼承為被告林吳清等8人，故被告林
    吳清等8人依法應繼承陳曾鳳死亡後所遺留之系爭抵押權之
    財產權，且於抵押權消滅後，負有塗銷抵押權登記之義務，
    從而，原告爰向被告林吳清等11人為本件之請求。
(三)依上說明，被告之被繼承人陳曾鳳於前揭地段27-1地號土地
    上為抵押權人之系爭抵押權登記，依民法第880條規定，既
    已消滅，此於法已消滅之系爭抵押權登記迄今未以塗銷登記
    ，對於原告就前揭土地之所有權即已有妨害，從而，原告乃
    依民法第767條除去妨害請求權之規定，為如訴之聲明之請
    求。
二、被告經合法通知，均未於言詞辯論期日到場，亦未提出書狀
    作何聲明或陳述。
三、本院之判斷：
(一)經查，原告主張其被繼承人邱巫任壬妹於49年4月1日，提供
    新竹市○○段○○段27-1地號土地（重測前為新竹市○○段
    ○○段27地號土地，下稱系爭土地）設定1萬元之抵押權予
    被告之被繼承人陳曾鳳以為借款之擔保，雙方約定權利存續
    期間自49年3月23日起至49年6月19日止，清償日期為49年6
    月19日，惟被告之被繼承人曾陳鳳就上開抵押權所擔保之借
    款返還請求權，逾15年時效期間而未行使，且未於消滅時效
    完成後5年內實行系爭抵押權，嗣曾陳鳳於76年12月13日死
    亡，被告林吳清、陳美珠、陳秀珠、陳足、陳素英、陳素卿
    、陳澤藩7人及訴外人吳陳連珠為其繼承人，惟訴外人吳陳
    連珠已於96年1月13日死亡，被告吳榮通為訴外人吳陳連珠
    之繼承人，繼承其財產上之一切權利義務等情，已據原告提
    出系爭土地登記第二類謄本影本、繼承系統表、戶籍謄本在
    卷可稽（見本院卷第9-25頁），並經本院調取86年度繼字第
    98號拋棄繼承權卷宗、且向新竹市地政事務所函調系爭抵押
    權設定登記案卷核閱屬實，有拋棄繼承備查通知、新竹市地
    政事務所99年7月21日新地登字第0990005346號函暨所附之
    文件附卷可參（見本院卷第147、102-117頁），核與原告所
    述相符，而被告等均未於言詞辯論期日到場，亦未提出書狀
    作何有利於己之聲明或陳述，參諸原告所提出之證據，自堪
    信原告上開之主張為真實。
(二)按請求權，因15年間不行使而消滅；又以抵押權擔保之債權
    ，其請求權已因時效而消滅，如抵押權人於消滅時效完成後
    ，5年間不實行其抵押權者，其抵押權消滅，民法第125條前
    段、第880條分別定有明文。次按因繼承於登記前已取得不
    動產物權者，非經登記，不得處分其物權，此觀諸民法第75
    9條自明。故抵押權雖逾民法第880條規定之5年除斥期間而
    消滅，惟如抵押權人之繼承人既已概括繼承抵押權人之一切
    權利義務，則繼承人自應就該抵押權先辦理繼承登記，始得
    准許為塗銷登記。稽之系爭土地登記第二類謄本他項權利部
    登記，系爭抵押權所擔保債權之清償日期為49年6月19日，
    其請求權之消滅時效期間應自49年6月19日起算15年，據此
    ，上開債權之請求權至64年6月19日，即因時效完成而消滅
    ，被告之被繼承人陳曾鳳既未於消滅時效完成後5年間行使
    系爭抵押權，則揆諸上開規定，系爭抵押權已於69年6月19
    日消滅。查被告之被繼承人陳曾鳳已於系爭抵押權消滅後之
    76年12月13日死亡，而由被告等概括繼承其財產上一切權利
    、義務，然被告均未就系爭抵押權辦理繼承登記等節，有土
    地登記第二類謄本附卷可參（見本院卷第22-25頁）。職是
    ，被告就系爭抵押權，應於辦理繼承登記後，始得塗銷抵押
    權之設定登記。從而，原告本於系爭土地之所有權，訴請被
    告就系爭抵押權於辦理繼承登記後，予以塗銷，應屬可採。
(三)綜上所述，原告基於土地所有權人之地位，訴請被告就系爭
    抵押權於辦理繼承登記後予以塗銷，為有理由，應予准許。
四、據上論結，本件原告之訴為有理由，依民事訴訟法第436條
    第2項、第385條第1項前段、第85條第2項，判決如主文。
中    華    民    國    100    年    7    月    19    日
                  新竹簡易庭    法  官  吳靜怡
以上正本係照原本作成。
如對本判決上訴，須於判決送達後20日內向本院提出上訴狀。（
須按他造當事人之人數附繕本）。
如委任律師提起上訴者，應一併繳納上訴審裁判費。
中    華    民    國    100    年    7    月    19    日
                                書記官  馮玉玲